【裁判字號】    88,上國更(一),2
【裁判日期】    890314
【裁判案由】    國家賠償
【裁判全文】
臺灣高等法院臺南分院民事判決  八十八年度上國更(一)字第二號   Ｋ
      上  訴  人  雲林縣政府
      法定代理人  丙  ○  ○
      上  訴  人  雲林縣北港鎮地政事務所
      法定代理人  丁  ○  ○
      右  一  人
      訴訟代理人  甲  ○  ○  .
      共      同
      訴訟代理人  陳  信  村  律師
      複 代 理人  劉  榮  村  律師
      被上訴人    乙  ○  ○  .
      訴訟代理人  戊  ○  ○  .
右當事人間請求國家賠償事件，上訴人對於臺灣雲林地方法院中華民國八十六年十二
月三十一日八十六年國字第一號第一審判決提起上訴，經判決後，由最高法院第一次
發回更審，本院判決如左：
      主      文
原判決（除確定部分外）廢棄。
右廢棄部分，被上訴人在第一審之訴及假執行之聲請駁回。
第一審（除確定部分外）、第二審及發回前第三審訴訟費用由被上訴人負擔。
      事      實
甲、上訴人方面：
  一聲明：求為判決：
    (一)原判決關係上訴人敗訴之部分廢棄，廢棄部分被上訴人在第一審之訴駁回。
    (二)第一、二審及發回前第三審訴訟費用由被上訴人負擔。
  二陳述：除與原判決記載者相同，予以引用外，補稱：
    子、就雲林縣北港地政事務所部分：
      (一)本案訴外人林阿紗於民國八十二年六月二十五日以伊及吳忠保、吳忠華等三
        人之位於雲林縣四湖鄉○○段八七七地號，面積：○‧八三○七公頃，地目
        ：建，及八九六地號面積：○‧八五七九公頃，地目：建，等二筆土地向被
        上訴人（乙○○）共同抵押借款六佰萬元，並於八十二年七月二日登記完畢
        。但損害賠償之債其成立要件，係以有損害之發生及有責任原因之事實，並
        二者之間有相當之因果關係，但揆之本案下列的事實，其顯與損害之發生及
        責任原因等事實有所未符。
        1.本案被上訴人以前揭八七七、八九六地號之土地，以假設性之拍賣成功作
          賠償條件，雲林縣政府之鑑價每平方公尺為陸仟壹佰元，與面積核算，可
          獲償壹佰陸拾柒萬伍仟壹佰貳拾伍元，並加上林阿紗所有另筆同段八九八
          號土地，亦以假設拍賣成功為條件，可獲償肆萬參仟壹佰拾陸元，共計壹
          佰柒拾壹萬捌仟貳佰肆拾壹元，而請求捌拾肆萬壹仟柒佰伍拾玖元之損害
          賠償。但損害賠償係以有損害發生為要件，被上訴人卻於未行使抵押權之
          前，即以縣政府之鑑價計算並假設拍賣成功為由，而訴求賠償，實與損害
          發生之要件不符。
        2.另揆之本案的抵押債權求償過程及責任原因事實有下列瑕疵：
          (1)前揭八七七、八九六號土地，於民國八十二年抵押借款時，其土地之公
            告現值二筆皆為每平方公尺玖佰伍拾元，以前揭八七七地號未更正前持
            分一○○○分之二二三（林阿紗、吳忠保、吳忠華各持分三○○○分之
            二二三）與面積○、八三○七公頃，核計金額為壹佰柒拾伍萬玖仟捌佰
            參拾捌元，另筆八九六地號持分二八八分之三（林阿紗、吳忠保、吳忠
            華各持分二八八分之一）與面積○、八五九七公頃，核計金額捌萬肆仟
            捌佰玖拾陸元，總計壹佰捌拾肆萬肆仟柒佰參拾肆元，而被上訴人實際
            以貳佰伍拾陸萬元借款予債務人林阿紗等三人，被上訴人高估其土地之
            公告現值總計：柒拾壹萬伍仟貳佰陸拾陸元，查估損害之風險應自行負
            責，而非由上訴人予以承擔。
          (2)本案抵押債權借款陸佰萬元，存續期間自八十二年六月二十五日至八十
            二年九月二十四日止，清償日期：八十二年九月二十四日，但被上訴人
            都罔視其債務人林阿紗所訂定抵押權設定契約書第二項：「債務人若債
            務到期末能清償或缺付利息達壹個月以上債權人隨時請法院拍賣抵押物
            ，若不足清償債務人願提其他財產補足‧‧‧」之約定聲明向法院提出
            拍賣抵押物及查封債務人其他之財產以清償債務為是，而逕讓債務人林
            阿紗等三人之財產逐一脫產，並僅憑登記簿之誤載而為所欲為，並圖被
            上訴人之國家賠償不法途逕而取得利益。
          (3)依一般銀行之設定程序：送件現地勘查勘查作業報告徵信及真
            實估價放款作業等流程，被上訴人借款陸佰萬元予債務人林阿紗，其
            訴求內容明示，僅憑登記權狀乙紙即完成抵押設定，被上訴人應負設定
            作業之過失，未至實地勘查及真實估價等責任原因事實。
        3.本案抵押債權因行政機關作業疏失造成抵押物減少係事實，但抵押債權因
          之一部或全部不能受清償，亦難謂全係抵押物減少所致，應係以損害之責
          任原因等事實，如前揭之估算金額錯誤及未至現地履勘和未執行拍賣抵押
          物以保障其權益等責任事實，共同分擔之，始符合實際。但本案因損害尚
          未發生，被上訴人僅以假設之拍賣條件，為請求上訴人賠償之責，其訴顯
          為非法及不當。
      (二)依據土地登記規則第一○○條規定，因土地重劃辦理權利變更登記時，應依
        據地籍測量結果釐正後之重劃土地分配清冊從造土地登記簿辦理登記，違法
        所明訂。重劃分配清冊既經釐正後之資料登記，地籍釐正為縣政府地政科重
        劃股全權作業；登記機關（北港地政事務所）無從審核，只有依新資料辦理
        登記。雲林縣政府地政科繕造重劃分配清冊，歷經製表、校對、統計股長、
        科長分層負責核章，理應已作統計、審核工作，本所係屬下級附屬機關，自
        無再審核依據，即無過失之責任可言。
      (三)重劃區地籍資料數量龐大，在以往未電腦化作業，持分、面積，筆筆計算均
        靠人力作業，費時費力。在長時間人力、物力作成之重劃後分配清冊，為重
        劃後土地成果之分配作交辦。登記機關（地政事務所）既乏人力與專責重劃
        人員，自無法再就重劃土地分配後清冊作審核，「是已有土地登記規則第一
        ○○條之訂定，以釐清各單位權屬與權責。」是登記機關（地政事務所）不
        應再負重劃後分配清冊審核之責，故不應被訴求為求償對象。
      (四)關於農地重劃之主管機關為縣政府，而非上訴人，此觀農地重劃條例第二條
        ：本條例所稱之主管機關：：：縣（市）為縣（市）政府，故上訴人對於主
        管機關送來之清冊需依法予以製作，並無審核更正之權利，故雲林縣政府重
        劃後送來之資料，上訴人僅得製作登記簿予以登載，故雖有錯誤責非在上訴
        人甚明。從而縣府地政科局選定重劃區域後，土地之分配、權利清理均為其
        職責，上訴人依土地登記規則第一○○條之規定將縣政府送來之清冊予以登
        記，並無錯誤可言。又按國家賠償法第二條明定：公務員因執行職務行使公
        權力時因故意或過失不法侵害人民自由或權利者，國家應負賠償責任。而所
        謂行使公權力乃國家對於人民施以公權強制力而已。此有別於公務員職務上
        之行為。上訴人抗辯上訴人係依土地登記規則第一○○條之規定製作土地登
        記簿或係製作重劃清冊有所誤載均係職務上之行為，並非使公權力不法直接
        侵害被上訴人之權利，且重劃之登記，應屬總登記，如有錯誤或遺漏，當土
        地法第六十九條之損害賠償，乃原判決適用國家賠償而為上訴人敗訴之判決
        ，適用法則顯有錯誤。
      (五)上訴人一再抗辯：：：上訴人依土地登記規則第一○○條之規定，需依雲林
        縣政府之重劃對照清冊繕製土地登記簿，自無故意、過失可言，原判決就上
        訴人此項重要之防禦方法並有土地登記規則第一○○條之規定為據，並未說
        明不足採取之法律上意見，亦有未洽。
    丑、就雲林縣政府部分：
      (一)上訴人法定代理人已變更為丙○○，故予承受訴訟，合先陳明。
      (二)本件被上訴人之抵押權清償期為八十二年九月二十四日，但被上訴人逾期甚
        久已三年餘並未向林阿紗等人求償無著即逕請求國家賠償，既未證明其確有
        無法取償之損害，尚難僅憑登記簿之誤載而認被告應負國家賠償責任，其訴
        顯無理由。
      (三)按國家賠償法第二條明定：公務員因執行職務行使公權力時因故意或過失不
        法侵害人民自由或權利者，國家應負賠償責任。而所謂行使公權力乃國家對
        於人民施以公權之強制力而已，此有別於公務員職務上之行為上訴人於抗辯
        ，上訴人或係依土地記載規則第一○○條之規定製作土地登記簿或係製作重
        劃清冊有所誤載均係職務上之行為，並非行使公權力不法直接侵害被上訴人
        之權利，且重劃之登記，應屬總登記，如有錯誤或遺漏，當為土地法第六十
        九條之損害賠償，乃原判決適用國家賠償而為上訴人敗訴之判決，適用法則
        顯有錯誤。
  三證據：援用第一審所提證據。
乙、被上訴人方面：
  一聲明：求為判決駁回上訴。
  二陳述：除與原判決記載相同者，予以引用外，補稱：
    (一)被上訴人主張之事實與原判決記載者相同，且被上訴人所主張之事實業經被上
      訴人於原審提出北港地政事務所協調書、國家賠償請求書、回執卡、原審法院
      民事執行處拍賣通知、行使抵押權通知書各一件、北港地政事務所函二件、土
      地謄本三件及所有權狀六件為證，上訴人對於土地對照清冊轉載應有部分錯誤
      ，而由上訴人北港地政事務所依照清冊予以登記乙節業經上訴人所承認而不爭
      執，並有上訴人提出該土地對照清冊及土地登記簿謄本附卷可稽，因此被上訴
      人之主張為真實。
    (二)上訴人雲林縣政府製作土地對照清冊時，將雲林縣四湖鄉○○段八七七號土地
      共有人吳順福之應有部分一○○○○分之二二三，誤載為一○○○分之二二三
      ，致應有部分面積相差十倍，其有過失甚明，而上訴人北港地政事務所乃實際
      從事土地登記工作機關，對於土地對照清冊仍應為必要之審查，尤其各共有人
      之應有部分相加是否等於一，並無困難，而北港地政事務所竟未詳細核對重劃
      分配對照清冊是否符合實際即辦理登記，亦有過失，而與上訴人雲林縣政府之
      過失行為共同造成被上訴人因信賴土地登記簿之記載而致放款之損害。
    (三)抵押債務人林阿紗自認借得貳佰伍拾陸萬元與代書趙玉文所供之情節相符，被
      上訴人所受實際之損害因上訴人共同過失造成擔保物價評估錯誤，致抵押貸款
      無法全數收回，其損害額並非不得確定，訴外人林阿紗、吳忠保、吳怡華除系
      爭設定抵押之雲林縣四湖鄉○○段八七七號面積○‧八三○七公頃，應有部分
      各三○○○○分之二二三，同段八九六號面積○‧八五七九公頃，應有部分各
      二八八分之一外，林阿紗另有同段八九八號土地，面積○‧一九九○公頃，應
      有部分六十分之一，復有雲林縣稅捐稽徵處函附卷可稽，而上開三筆土地經雲
      林縣政府鑑價結果，八七七、八九六號土地每平方公尺均為陸仟壹佰元，八九
      八號土地每平方公尺為壹仟參佰元，上訴人對該項鑑價不爭執，並有雲林縣政
      府土地價格鑑定書二件在卷足按，因此被上訴人若將上開設定抵押部分土地聲
      請抵押物拍賣抵償，原審以縣政府之鑑價計算並假設第一次即拍賣成功，又未
      減除土地增值稅及強制執行費用，則被上訴人僅能取回壹佰陸拾柒萬伍仟壹佰
      貳拾伍元，而債務人林阿紗所有另筆四湖鄉○○段八九八地號持分六十分之一
      之財產，故假設上訴人對之查封拍賣取償（吳忠保、吳怡華非債務人不能對之
      求償），則依據縣政府之鑑價，被上訴人可求償肆萬參仟壹佰壹拾陸元，被上
      訴人依此共能取回壹佰柒拾壹萬捌仟貳佰肆拾壹元，以被上訴人貸款金額為貳
      佰伍拾陸萬元減去拍賣上開三筆土地可能受償之壹佰柒拾壹萬捌仟零肆拾壹元
      ，被上訴人所受之損害最少為捌拾肆萬壹仟柒佰伍拾玖元。
    (四)按拍賣之不動產無人應買或應買人所出之最高價未達拍賣最低價額而到場之債
      權人於拍賣期日終結前聲明願承受者，執行法院應依該次拍賣所定之最低價額
      將不動產交債權人承受，並發給權利移轉證書，其無人承受或依法不得承受者
      ，由執行法院定期再行者拍賣。依前項規定再行拍賣時執行法院應酌減拍賣最
      低價額，酌減數額不得逾百分之二十，強制執行法第九十一條有明文規定，又
      經第一次減價拍賣未能拍定時亦得再行拍賣，同法第九十二條、第九十三條亦
      有明文規定，上開三筆土地經雲林縣政府鑑價結果八七七、八九六號土地每平
      方公尺均為陸仟壹佰元，八九八號土地每平方公尺為壹仟參佰元，並經台灣雲
      林地方法院執行處以八十二年度執字第二○四九號及八十三年度執字第七三二
      號經執行拍賣結果無人應買而未拍定，若未再減價而依第一次之最低價額無人
      應買時被上訴人係債權人依強制執行第九十一條規定有權聲明承受，經被上訴
      人聲明願承受結果被上訴人共能取回壹佰柒拾壹萬捌仟貳佰肆拾壹元，且被上
      訴人貸款金額為貳佰伍拾陸萬元減去拍賣上開三筆土地，經拍賣結果無人應買
      ，被上訴人依法聲明承受結果由貸款金額貳佰伍拾陸萬元減去拍賣上開三筆土
      地可能受償之壹佰柒拾壹萬捌仟貳佰肆拾壹元，被上訴人所受之損害最少為捌
      拾肆萬壹仟柒佰伍拾玖元，因此原判決並無不當，因本件系爭土地曾經強制執
      行程序依法拍賣在案，且拍賣結果被上訴人確實受如上述之損害，至於最高法
      院因未察及本件系爭土地曾經強制執行拍賣程序而發回更審，顯不無誤會，因
      此原判決並無不當。
  三證據：援用第一審所提證據。
丙、本院依職權調閱台灣雲林地方法院八十二年度民執字第二○四九號、八十三年度
    民執字第七三二號、八十三年度執字第五八號強制執行事件等卷。
      理      由
一、本件上訴人雲林縣政府法定代理人業已變更為丙○○，茲據其具狀聲明承受訴訟
    ，核無不合，合先敘明。
二、被上訴人主張：雲林縣政府於民國八十年間辦理雲林縣四湖鄉○○段農地重劃時
    ，上訴人將同段八七七地號土地共有人吳順福應有部分一萬分之二二三，誤載為
    一千分之二二三，吳順福死亡後，由其繼承人林阿紗、吳忠保、吳怡華（下稱林
    阿紗等三人）辦理繼承登記，每人應有部分三千分之二二三。八十二年六月二十
    五日林阿紗以其及吳忠保、吳怡華所有上開土地應有部分各三千分之二二三與同
    段八九六地號土地應有部分各二八八分之一，設定新台幣（下同）六百萬元抵押
    權，向伊借款六百萬元，並於同年七月二日辦理抵押權登記完畢。嗣雲林縣政府
    於八十三年四月十八日函請上訴人雲林縣北港地政事務所更正吳順福應有部分比
    例，擔保之土地面積因而減少。伊因信賴前揭錯誤登記，評估土地價值貸款予林
    阿紗，而受有損害，自得請求國家賠償，惟遭上訴人拒絕賠償或不予置理等情，
    求為命上訴人連帶給付八十四萬一千七百五十九元及加付遲延利息（被上訴人請
    求超過上開金額部分，或經原審判決後，未據其聲明不服；或於原審程序中減縮
    ）。
    上訴人雲林縣北港地政事務所則以：伊係根據雲林縣政府農地重劃區土地所有權
    人原有土地與新分配土地對照清冊（下稱土地對照清冊）而為記載，並無故意或
    過失等語。上訴人雲林縣政府則以：被上訴人並未借款予林阿紗，且雲林縣四湖
    鄉○○段八七七地號土地重劃於八十年十月七日即登記完畢，至被上訴人請求國
    家賠償時止已逾五年，其損害賠償請求權即罹於時效而消滅；又被上訴人於抵押
    債權清償期屆至後，未立即聲請強制執行，致林阿紗多筆土地讓與第三人等語，
    資為抗辯。
三、本件被上訴人起訴主張上訴人雲林縣政府於八十年間辦理雲林縣四湖鄉○○段農
    地重劃，製作重劃土地對照清冊時，將同段八七七號土地共有人吳順福（即林阿
    紗、吳忠保、吳怡華之被繼承人）之所有權應有部分一○○○○分之二二三轉載
    錯誤，誤載為一○○○分之二二三，上訴人雲林縣北港地政事務所未為審查核對
    是否符合實際，即據以登載土地登記簿；吳順福死亡後，由其繼承人林阿紗、吳
    忠保、吳怡華辦理繼承登記，應有部分各為三○○○分之二二三；八十二年六月
    二十五日訴外人林阿紗以伊及吳忠保、吳怡華所有之系爭土地應有部分各零零
    零分之二二三、及同段八九六地號應有部分各二八八分之一之土地設定抵押權為
    擔保，向信賴該登記之伊借款六百萬元，並登記完畢；嗣後雲林縣政府於八十三
    年四月十八日函請雲林縣北港地政事務所更正吳順福之應有部分比例，伊請求國
    家賠償，分遭上訴人雲林縣政府及雲林縣北港地政事務所拒絕之事實，業據提出
    北港地政事務所協調書、國家賠償請求書、回執卡、原審法院民事執行處拍賣通
    知、行使抵押權通知書各一件、北港地政事務所函二件、土地登記謄本三件及所
    有權狀六件為證。上訴人對於土地對照清冊轉載應有部分錯誤，而由上訴人北港
    地政事務所依照清冊予以登記乙節不爭執，並有上訴人提出該土地對照清冊及土
    地登記簿謄本附卷可稽，應堪信被上訴人之主張為真實。
四、按公務員於執行職務行使公權力時，因故意或過失不法侵害人民自由權利者，國
    家應負損害賠償責任；國家損害賠償，除依本法規定外，適用民法規定；又數人
    共同不法侵害他人之權利者，連帶負損害賠償責任。國家賠償法第二條第二項、
    第五條、民法第一百八十五條第一項固分別定有明文。惟此之損害賠償之債，仍
    以有損害之發生及有責任原因之事實，並二者之間有相當因果關係為其成立要件
    。
  (一)按抵押權，固為擔保物權，使抵押債權得以抵押物賣得價金清償之，而確保該債
    權必能受清償：倘原抵押物賣得價金本已不能全部清償抵押債權，該抵押債權
    縱因抵押物減少而不能全部受清償，亦難謂全係抵押物減少所致。倘於原抵押
    物賣得價金清償抵押債權後，尚有餘額之情形，抵押物縱有減少，抵押債權亦未
    因之不能全部受清償。均不得依損害賠償之債請求。
  (二)查本件為抵押擔保物之訴外人林阿紗、吳忠保、吳怡華等人所有之坐落雲林縣四
    湖鄉○○段八七七地號土地所有權應有部分，迄未出售他人或被強制執行，被上
    訴人亦未實行其抵押權，就系爭土地為拍賣抵押物之執行，有上訴人提出之土地
    登記簿謄本在卷可按（見原審卷第一六二至一一七○頁），復為被上訴人所自認
    （見本院卷第    頁）。被上訴人於行使抵押權，拍賣為抵押標的物之系爭土地
    及雲林縣四湖鄉○○段八九六地號土地前，即不能謂被上訴人之抵押債權已不能
    全部受清償。因系爭土地既尚未經拍賣抵押物之執行，則系爭土地所得賣得價金
    即在未知之數；如於為原抵押物之系爭土地賣得價金清償抵押債權後，尚有餘額
    之情形，為抵押物之系爭土地林阿紗等人之所有權應有部分縱由各三千分之二二
    三更正為各三萬分之二二三而有減少，抵押債權亦未因之不能全部受清償，或亦
    有自行履行之可能，即不能認有何損害，被上訴人在拍賣抵押物前，不能認其損
    害已發生，故自不得依損害賠償之債請求賠償。
  (三)次查訴外人林阿紗以伊及吳忠保、吳怡華所有之系爭土地應有部分各零零零分
    之二二三、及同段八九六地號應有部分各二八八分之一之土地於八十二年七月二
    日設定抵押權為擔保，向被上訴人借款六百萬元之前，訴外人林阿紗己以系爭土
    地為擔保，向訴外人許金盾借款一百二十萬元（見原審卷一八頁土地登記簿謄本
    ），而系爭八七七號土地在八十二年十一月三十日鑑定時每平方公尺實地查估價
    格為二千四百二十元，有雲林縣政府土地價格鑑定書附於雲林地院八十二年度民
    執字第二○四九號執行卷可稽（見該卷第六一頁），（同機關於八十六年五月二
    十八日就同筆土地鑑定為每平方公尺六千一百元，見原審卷一七六頁，與設定抵
    押權時時隔較久，自非可採），嗣執行法院依執行債權人三商行大信販股份有限
    公司之聲請，前後經六次之拍賣程序，因無人應買而停止執行撤銷查封；系爭土
    地有無該等價值即存疑，況果若順利出售由前順位抵押權人取償後，尚須扣除應
    繳納土地增值稅及強制執行費用。被上訴人復未提出其他證據證明原抵押物賣得
    價金，得以清償其抵押債權，故本件因上訴人誤載為抵押物之系爭土地所有權應
    有部分減少，似尚不能認被上訴人得向上訴人請求。
五、綜上所述，被上訴人主張伊因上訴人就訴外人林阿紗等人所有系爭土地所有權應
    有部分之誤載而同意以之抵押借款，受有損害，為不足採。上訴人抗辯被上訴人
    尚未行使抵押權拍定抵押物，損害尚未發生，自屬可信。從而，被上訴人本於國
    家賠償法第二條第二項、第五條、國家賠償法施行細則第十八條第一項、民法第
    一百八十五條第一項之法律關係，請求上訴人應連帶給付捌拾肆萬壹仟柒佰伍拾
    玖元，及自起訴狀繕本送達翌日即民國八十六年三月十五日起至清償日止，按週
    年利率百分之五計算之利息，為無理由，不應准許。其假執行之聲請亦失所附麗
    ，應併予駁回。原審判命上訴人給付，並為假執行之宣告，自有未洽。上訴意旨
    指摘原判決不當，求予廢棄改判，為有理由。自應由本院予以廢棄改判，如主文
    第二項所示。
六、兩造其餘攻擊防禦方法，經審酌後於判決結果無影響，無庸一一論列，併此敘明
    。
七、據上論結，本件上訴為有理由，依民事訴訟法第四百五十條、第七十八條，判決
    如主文。
中      華      民      國    八十九    年      三      月     十四     日
                                    臺灣高等法院臺南分院民事第三庭
~B1審判長法官  曾    平    杉
~B2      法官  高    明    發
~B3      法官  丁    振    昌
右為正本係照原本作成。
不得上訴。
中      華      民      國    八十九    年      三      月     廿一     日
~B法院書記官  黃    惠    美


司法院資訊處製作；財團法人民間司法改革基金會備份。
